【裁判字號】    89,自,237
【裁判日期】    891011
【裁判案由】    偽造文書等
【裁判全文】
臺灣高雄地方法院刑事判決                          八十九年度自字第二三七號
    自  訴  人  戊○○
    被      告  甲○○
    被      告  丙○○
    被      告  丁○○
右列被告因偽造文書等案件，經自訴人提起自訴，乙○判決如左：
    主  文
甲○○、丙○○、丁○○均無罪。
    理  由
一、自訴意旨略以：詳如附件附表一自訴狀所載。
二、自訴人指被告三人涉有上開被訴偽造文書與誹謗之罪嫌，無非以提出國立高雄師
    範大學八七高雄大人室字第二二六號函、「不予推薦」字條、中央教師申訴評議
    委員會再申訴評議書、申訴書、延長服務審查表、民事答辯狀、高雄師範大學八
    十六年度化學系評議委員名冊、「連坤德、洪振方、左太政簽書」等為其論據。
三、訊據被告甲○○、丙○○、丁○○堅決否認有上開被訴之犯行，均辯稱：延長服
    務審查表係八十六年度教評會委員辛○○、己○○二位委員審查通過，惟上開二
    位委員之任期係從八十六年八月一日起至八十七年七月三十一日止，而該審查表
    審查之日期為八十六年六月三十日，顯然該二位委員於八十六年六月三十日任期
    尚未開始，並無審查權利，而自訴人第二次申請延長服務之資料，由系務會議轉
    交由教評會全權負責，教評會原有三個委員，但其中一人辭去該工作，所以由其
    餘二人實施評審自訴人之延長服務案件，作成不予推薦之決議，經自訴人申訴後
    ，由高雄師大教師申訴評議委員會作成補足成員三人重行審議之評議，仍作成不
    予推薦之決議，被告三人乃為執行公務，其對自訴人第二次延長服務之最終審議
    結果，其適法性性、正當性不容置疑，而自訴人所指偽造文書部分，該文書係由
    連坤德、洪振方、左太政三人所書寫，渠等僅係將該文書附在民事答辯狀內呈給
    法官，並無偽造文書可言，至於自訴人所指誹謗情節，皆係自訴人先提起民事訴
    訟，渠等於民事訴訟中根據自訴人提出的理由狀所載，而提出訴訟上之抗辯，亦
    僅以答辯狀委任訴訟代理人當庭提出，並無意圖散佈於眾等語。
四、按犯罪事實應依證據認定之，無證據不得推定其犯罪事實，又不能證明被告犯罪
    者，應諭知無罪之判決，刑事訴訟法第一百五十四條、第三百零一條第一項定有
    明文。又按刑事訴訟法上所謂認定犯罪事實之證據，係指足以認定被告確有犯罪
    行為之積極證據而言，如未能發現相當證據或證據不足以證明，自不能以推測或
    擬制之方法，以為裁判基礎，最高法院二十九年上字第三一０五號及四十年台上
    字第八十六號分別著有判例；又認定不利於被告之事實，須依積極證據，苟積極
    證據不足為不利被告之認定時，即應為有利於被告之認定，更不必有何有利之證
    據，亦有最高法院三十年上字第八一六號判例可資參照。
五、查，本件係自訴人向乙○民事庭對被告三人提起損害賠償之訴訟，請求被告三人
    給付自訴人新台幣一百二十萬元，被告三人於訴訟中提出答辯狀，其答辯狀中有
    記載：「原告事實二指陳被告丁○○明知不合程序函復本校人事室「不予推薦」
    之結果，顯屬誣告。蓋依本校化學系八十七年十二月審議原告之第二次延長服務
    案，依當時之化學系教評會組織章程規定委員三人，由該學系講師以上互選產生
    ，被告丁○○當時係化學系主任，其依法將人事室通知之案件交由該學系教評會
    審議，並將審議結果答復，期間並發生委員辭職，當時之系主任被告徐水源或有
    因對會議規範欠熟稔之故，惟事經本校教師申訴評議委員會（以下簡稱申評會）
    評議，發現過程瑕疵已要求補正程序，經補正後，仍作成「不予推薦」之決議，
    此一部份係本校教師申評會評議所提，而非原告申訴階段所爭，所謂「不予糾正
    」係栽贓作法，原告在申訴、再申訴所求均請求同意其繼續延長服務。況經詳查
    原告八十六年十一月以前第一次延長服務案件，審議當時係引用化學系教評會組
    織章程同一套法規，『委員會』成員同為三人，原告為當時飲系主任，亦非委員
    ，會議當時『委員』其中一人出國，僅『委員』二人即決議通過，倘本案有瑕疵
    （況這些瑕疵均經事後補正），則其第一次延長服務案件本身更令人質疑，原告
    當時擔任系主任職務，顯有圖利自己之嫌，又任令該不符合法令之規定繼續沿用
    下去，顯有選擇性適用及包藏禍心，豈可自已卸責又歸責於被告丁○○，況法規
    訂定當時原告為成員之一，被告丁○○則仍未到校。原告事實三指陳本校化學系
    教評會於作成「不予推薦」結論時全無討論及理由部分，與事實不符，實情則為
    該學系依校人事室通知於八十七年十一月二十五日召開臨時系務會議討論原告延
    長服務案，決議為仍交由該學系教評會全權處理，化學系教評會委員根據原告教
    學、研究成果、系課程系員會意見及延長服務要點等於八十七年十二月一日開會
    審議，在充分交換意見，審慎斟酌後作成「不予推薦」結論，於八十七年十二月
    四日、八十八年元月十七日二次擬具答復書正式函復原告在案。原告理由一指陳
    被告高師大任用具雙重國籍之被告丁○○為系主任，則與本案無涉。首先，倘任
    用之當時，原告知被告丁○○具此身份，其又於原告擔任系主任任內延覽進用之
    人員，於遴薦系主任當時（原告為系主任）仍隱匿知情不報，陷首長於不義，原
    告更具有圖謀不軌之犯意。次化學系教評會成員應有三人，並應有系主任為當然
    委員始成能成會，既經本校申評會指正，本校化學系旋於八十八年一月六日召開
    臨時系務會議補選委員，並選出被告丁○○遞補出缺之委員，已屬周全，而系教
    評會是屬委員會多數決性質，與系主任雙重國籍身分無涉，丁○○既經補選產生
    ，又兼具系主任身分，符合系教評會組織章程、本校組織規程規定，證諸教師延
    長服務案非系主任行政權所得影響或主導，原告所言誠屬差矣。其次副教授審議
    教授延長服務案，尚非法所不許，關鍵乃在於系教評會成員如何產生，又原告所
    陳第一次延長服務既經同意（即當時通過該案之化學系兩位教師亦均為副教授身
    分）有案，自認再繼續延長下去為理所當然之意，顯然漠視教師屆齡應即退休之
    法令規定及延長服務要點三「逐年檢討」之本意，概如前述，社會環境變遷與主
    、客觀條件時有物換，均對案件之決定有所影響。徵詢當事人「有繼續服務意願
    」係屬規定作業程序的一部分，並不表示已承諾其延長服務。尚須經過系教評會
    審議程序，試問，倘當事人已表示無意願，則系教評會何需費神開會審議，其理
    甚明，被告倒果為因，所言均不足採信。原告理由四指陳被告高師大任用具雙重
    國籍之被告丁○○為系主任，則與本案無涉，教師延長服務係由教評會以委員多
    數決性質決議，非系主任之行政權所得影響，已如前述。而系主任係依本校化學
    系系主任遴選要點辦理遴選產生，選出何人具有何種職級者擔任，均充分尊重化
    學系遴選結果。依此質疑延長服務案，只是憑空泛想像，並無任何事實根據。至
    保障他人法業部分，已證諸退休條例及延長服務要點規定，教師年滿六十五歲應
    即退休，此乃屬天經地義之事，何來法益﹖又所謂何種權利，要非所問，殊不知
    此為本訴訟之關鍵，亦即癥結所在，豈容要非所問乎﹖其是否延長服務既經健全
    之化學系教評會組織審議作成「不予推荐」決議結果並告知後，仍拒不辦理退休
    ，爭取延長服務之心昭然若揭，尚故意曲解決令，蓄意欺瞞，到處誣控濫告，惡
    行惡狀，令人痛心，有愧其為人師表二十餘載。教師屆齡退休延聘與否乃係公法
    上學校行政量權之一種，對此行政處分僅得依行政程序請求救濟，自不得以行政
    裁量之適當與否另行提出民事訴訟，原告訴求顯係出於誤會，退一步言，故意或
    過失不法侵害他人權利者，負損害賠償責任，本案原告既已達屆齡退休年限，延
    任與否自始即不影響原告應有之權利，更非原告專屬之權利，自無損害與否之問
    題，既無損害，何來賠償問題﹖且教師延長服務之法律關係充其量亦僅止於契約
    行為，學校之聘書乃屬契約要約行為，須俟學校接到教師回聘之承諾，契約始為
    成立，本案爭訟之標的迄未完成合約之要件，自始即無任何之法律關係，焉得請
    求損害賠償」等語。被告於上開民事答辯狀，並附有附表二與附表三之文書。經
    乙○調閱乙○八十八年度訴字第二七九八號卷內之被告答辯書，核閱屬實。
六、次按刑法第二百十條偽造私文書罪，所謂偽造文書行為可分為二種：(一)有形偽造
    ，謂無制作權人冒用他人名義制作內容不實之文書。(二)無形偽造，謂有制作權人
    以為自己名義制作虛偽內容之文書。查本件自訴人指被告三人涉有偽造文書之罪
    嫌，無非以被告三人於民事訴訟中於答辯狀中提出附表三之文書為據，惟查上開
    文書之內容為「本人自八十五年八月一日起至八十六年七月三十一日止，從未審
    查過戊○○老師的延長服務案件，八十六年七月九日的開會並未審查該案，也曾
    針對該案討論或進行投票。並有連坤德、洪振方、左太政署名」有該文書附卷可
    參，則依該文書之制作者為連坤德、洪振方、左太政三人，並非被告三人，至為
    明確，則該文書既非被告三人所制作，亦非被告三人冒他人名義所制作，顯與刑
    法偽造文書之犯罪構成要件不符，堪予認定，被告三人所辯並無偽造文書犯行，
    堪予採信。
七、再按，刑法誹謗罪之構成要件，須意圖散布於眾，而指摘或傳述足以毀損他人名
    譽之事實，為誹謗罪，而所謂散布，係指分散傳布；所謂散布於眾，係指傳播於
    多數不特定人，即使眾周知也；而所謂指摘或傳述之事，是否足以毀損他人之名
    譽，應以客觀認定之。是刑法誹謗罪之先決構成要件，即須有意圖散布於眾，即
    意圖分散傳布於多數不特定人使眾周知者，始足構成。本件被告三人於民事訴訟
    中就自訴人所提出之損害賠償訴訟，於八十九年一月十二日言詞辯論開庭時，委
    任庚○○擔任訴訟代理人，並當庭庭呈該答辯狀給審判長，並經審判長批示：被
    告庭呈附卷字樣，經乙○調閱該卷核閱屬實，而依該答辯狀之內容係針對自訴人
    所提出之損害賠償訴訟事實及理由項，逐一提出辯解，其內容訴有「將自身之延
    長服務案以違法方式偷渡處理」「觸犯誣告」「包藏禍心」「到處誣控濫告」「
    圖謀不軌之犯意」等字句，惟暫且不論上開字句，於客觀上開否足以毀損自訴人
    之名譽，而依上開答辯書係被告三人之訴訟代理人庚○○當庭所庭呈給審判長，
    審判長已當庭批示附卷，已如前所述，次查證人己○○、辛○○於乙○審理中已
    證稱其二人為高雄師範大學化學系八十六學年度的教評委員等語，而依該校教務
    處所發之教學曆，八十六年學年度應自八十六年八月一日起至八十七年七月三十
    一日止，有該教學曆一份在卷可參，則證人己○○、辛○○任教評委員之任期為
    一年，應自八十六年八月一日起至八十七年七月三十一日止，堪予認定，準此被
    告所提出之附卷二雖有記載：「經查該兩位副教授並非該年度之教評會委員，．
    ．．戊○○身為系主任，竟將自身之延長服務案以違法方式偷渡處理，若非其交
    辦，該兩位教師當不致做出此一違法行為。」則該記載顯然係置疑己○○、辛○○二人之任期自八十六年八月一日起開始執行職務，其二人竟於八十六年六月三
    十日審查自訴人之延長服務案，而認該案係以違法方式偷渡處理，是被告所辯該
    附表二之記載，係針對自訴人之提起民事訴訟損害賠償所為之答辯，應可採信。
    再查上開所稱「觸犯誣告」「包藏禍心」「到處誣控濫告」「圖謀不軌之犯意」
    ，被告於答辯狀內已標明就原告（即自訴人）民事起訴狀理由一、二，事實二、
    三所述，而提出答辯，有該答辯狀一份在卷可參。則被告三人於民事訴訟案件內
    所提出之答辯狀，應係針對自訴人所提起民事損害賠償起訴狀之內容所作之答辯
    ，至為明確，是被告三人顯非意圖傳播於多數不特定人使眾所周知，被告所辯並
    無意圖散布於眾，應可採信。準此，被告三人並無自訴人所指之偽造文書、誹謗
    犯行，堪予認定。此外，復查無其他積極證據足認被告三人涉有上開被訴之犯行
    ，犯罪應屬不能證明，依法應為無罪之諭知。
據上論斷，應依刑事訴訟法第三百四十三條、第三百零一條第一項，判決如主文。
中    華    民    國    八十九    年       十       月      十  一      日
                              臺灣高雄地方法院刑事第六庭
                                  法  官  沈  建  興
右正本證明與原本無異。
如不服本判決，應於送達後十日內，向乙○提出上訴狀。
                                  書記官  蔡  琬  玲
中    華    民    國    八十九    年       十       月      十  六      日


司法院資訊處製作；財團法人民間司法改革基金會備份。
